ACORDAO-COMPLETO-2386169

ACÓRDÃO 2344/2020 ATA 6/2020 - PRIMEIRA CÂMARA

VISTOS, relatados e discutidos estes autos de pensões militares deferidas pelo Comando do Exército,
ACORDAM os Ministros do Tribunal de Contas da União, reunidos em sessão da Primeira Câmara, diante das razões expostas pelo Relator, com fundamento no art. 71, inciso III, da Constituição Federal e nos arts. 1º, inciso V, 39, inciso II, e 45 da Lei 8.443/1992, em:
9.1. considerar legais os atos de pensão militar de interesse das sras. Mena Aparecida Rodrigues Gotelip, Aily Maria Longhi Dangui, Aise Maria Longhi Caneppele, Eleonora Rodrigues Burlamaqui e Andrea Ramos da Guia Leite, ordenando seu registro;
9.2. considerar ilegal o ato de alteração de pensão de interesse da sra. Debora Sarita Barbosa de Souza Castro, recusando seu registro;
9.3. dispensar o ressarcimento das quantias indevidamente recebidas, em boa-fé, pela interessada, consoante o Enunciado 106 da Súmula de Jurisprudência deste Tribunal;
9.4. determinar ao Comando do Exército que:
9.4.1. faça cessar, no prazo de 15 (quinze) dias, contado a partir da ciência desta deliberação, os pagamentos decorrentes do ato impugnado, sob pena de responsabilidade solidária da autoridade administrativa omissa, consoante disposto nos arts. 71, inciso IX, da Constituição Federal e 262 do Regimento Interno desta Corte;
9.4.2. dê ciência do inteiro teor desta deliberação à sra. Debora Sarita Barbosa de Souza Castro, alertando-a de que o efeito suspensivo proveniente da interposição de eventuais recursos, caso não providos, não a exime da devolução dos valores indevidamente percebidos após a notificação;
9.4.3. envie a esta Corte de Contas, no prazo de 30 (trinta) dias, por cópia, comprovante de que a interessada teve ciência desta deliberação;
9.5. determinar à Sefip que monitore o cumprimento das medidas indicadas no item 9.4.

Apreciação, para fins de registro, de pensões militares concedidas pelo Comando do Exército.

Primeira Câmara

Ministério da Defesa - COMANDO DO EXÉRCITO.

3. Interessadas: Aily Maria Longhi Dangui (XXX.308.467-XX); Aise Maria Longhi Caneppele (XXX.375.408-XX); Andrea Ramos da Guia Leite (XXX.342.361-XX); Debora Sarita Barbosa de Souza Castro (XXX.529.751-XX); Eleonora Rodrigues Burlamaqui (XXX.587.241-XX); Mena Aparecida Rodrigues Gotelip (XXX.205.206-XX).

13.1. Ministros presentes: Walton Alencar Rodrigues (Presidente), Benjamin Zymler (Relator), Bruno Dantas e Vital do Rêgo.
13.2. Ministros-Substitutos presentes: Augusto Sherman Cavalcanti e Weder de Oliveira.

BENJAMIN ZYMLER

Trata-se de pensões militares concedidas pelo Comando do Exército.
2.	A Secretaria de Fiscalização de Pessoal (Sefip) , não tendo encontrado irregularidade nos atos, propõe o deferimento de seu registro.
3.	O Ministério Público põe-se de acordo, salvo no tocante ao benefício instituído pelo sr. Darci Barboza de Souza. A respeito, sugere que a unidade técnica, preliminarmente, “verifique se a pensão se enquadra no novo entendimento firmado pelo Acórdão 2225/2019-TCU-Plenário”.
	É o relatório.

não há

Procuradora-Geral Cristina Machado da Costa e Silva.

PENSÕES MILITARES. ILEGALIDADE E NEGATIVA DE REGISTRO DE UM DOS ATOS, REFERENTE A ALTERAÇÃO EDITADA PARA MAJORAÇÃO DOS PROVENTOS MEDIANTE A APLICAÇÃO DO ART. 110, § 1º, DA LEI 6.880/1980 - EM CARÁTER POST MORTEM - A MILITAR ENTÃO JÁ REFORMADO. DETERMINAÇÕES. LEGALIDADE E REGISTRO DAS DEMAIS CONCESSÕES.

PENSÃO MILITAR (PMIL)

Secretaria de Fiscalização de Pessoal (SEFIP).

Em exame, cinco pensões militares concedidas pelo Comando do Exército.
2.	A Secretaria de Fiscalização de Pessoal (Sefip) propugna o registro dos atos.
3.	O Ministério Público diverge da unidade no tocante ao benefício instituído pelo sr. Darci Barboza de Souza. No caso, para o parquet, faz-se necessário verificar, previamente, “se a pensão se enquadra no novo entendimento firmado pelo Acórdão 2225/2019-TCU-Plenário”.
4.	Na linha dos pareceres, tenho por legais as pensões instituídas pelos srs. Fernando Barros Gotelip, Jair Rubens Longhi, Odorico Maia Burlamaqui e Antonio da Guia Leite.
5.	Relativamente ao benefício vinculado ao sr. Darci Barboza de Souza, por outro lado, a hipótese é de negativa de registro, como segue.
6.	Segundo informam os autos, o militar, graduado na ativa como Segundo-Sargento, foi reformado ex officio em 1992, ao atingir a idade limite de permanência na reserva remunerada. Por contar menos de trinta anos de serviço, seus proventos foram definidos com base no soldo do mesmo grau hierárquico, situação que se manteve inalterada até seu falecimento, em 2010. 
7.	Naquele ano, então, foi concedida pensão à sra. Debora Sarita Barbosa de Souza Castro, filha do instituidor, igualmente calculada com base no posto de Segundo-Sargento, ato, inclusive, já registrado pelo Tribunal.
8.	Nada obstante, em 2018, oito anos após a morte do sr. Darci Barboza de Souza, o Comando do Exército – provocado pela pensionista – procedeu à alteração do benefício (ato que ora se aprecia) , com efeitos financeiros retroativos a 2012, para vincular os proventos ao soldo de Segundo-Tenente, ou seja, três graus hierárquicos acima da última graduação do militar na atividade. O fundamento para tanto seria o disposto no art. 110, § 1º, da Lei 6.880/1980 (Estatuto dos Militares) , na redação dada pela Lei 7.580/1986:
“Art. 110. O militar da ativa ou da reserva remunerada, julgado incapaz definitivamente por um dos motivos constantes dos incisos I e II do art. 108, será reformado com a remuneração calculada com base no soldo correspondente ao grau hierárquico imediato ao que possuir ou que possuía na ativa, respectivamente. 
§ 1º Aplica-se o disposto neste artigo aos casos previstos nos itens III, IV e V do artigo 108, quando, verificada a incapacidade definitiva, for o militar considerado inválido, isto é, impossibilitado total e permanentemente para qualquer trabalho.
§ 2º Considera-se, para efeito deste artigo, grau hierárquico imediato:
a) o de Primeiro-Tenente, para Guarda-Marinha, Aspirante-a-Oficial e Suboficial ou Subtenente;
b) o de Segundo-Tenente, para Primeiro-Sargento, Segundo-Sargento e Terceiro-Sargento”.
9.	Ocorre que, como se vê, a melhoria prevista no dispositivo é expressamente dirigida ao militar da ativa ou da reserva remunerada, não alcançando o militar reformado.
10.	Sobre a matéria, a jurisprudência do Superior Tribunal de Justiça (STJ) , intérprete último da lei federal, há muito se encontra pacificada, como ilustra o precedente adiante reproduzido:
“ADMINISTRATIVO. MILITAR. REFORMA. ALTERAÇÃO DE BENEFÍCIO. INCAPACIDADE SUPERVENIENTE. ART. 110, § 1º, C/C ART. 108, V, DA LEI 6.880/80. MILITARES DA ATIVA OU RESERVA REMUNERADA. RESTRIÇÃO. MILITAR JÁ REFORMADO. IMPOSSIBILIDADE. 1. A reforma do militar com a remuneração calculada com base no soldo correspondente ao grau hierárquico imediato ao que possuir ou que possuía na ativa, nos termos do art. 110, § 1º, c/c o art. 108, V, da Lei 6.880/80, restringe-se aos militares da ativa ou reserva remunerada, na exata disposição do caput do art. 110, não sendo possível a concessão de tal benesse àqueles militares já reformados. 2. Recurso especial não provido” (REsp 1.340.075/CE, Rel. Min. Castro Meira, Segunda Turma, julgado em 9/4/2013, DJe de 15/4/2013; ênfase acrescentada) .11.	Mais recentemente, por meio do Acórdão 2.225/2019, de 18/9/2019, tal entendimento também foi esposado pelo Plenário desta Corte de Contas.
12.	Assim, ilegal a alteração da pensão da sra. Debora Sarita Barbosa de Souza Castro.
13.	Diante do exposto, voto no sentido de que este Colegiado adote a deliberação que ora submeto a sua apreciação.
TCU, Sala das Sessões Ministro Luciano Brandão Alves de Souza, em 10 de março de 2020.
BENJAMIN ZYMLER 
Relator